臺灣臺北地方法院民事判決　九十年度小上字第一四○號
　　上　訴　人　甲○○
　　被上訴人　　華僑商業銀行股份有限公司
　　法定代理人　丙○○
　　訴訟代理人　乙○○
右當事人間請求清償債務事件，上訴人對於中華民國九十年四月十六日本院台北簡易
庭九十年度北小字第三六二號第一審小額民事判決提起上訴，本院判決如左：
    主  文
原判決廢棄。
被上訴人在第一審之訴及假執行之聲請均駁回。
第一、二審訴訟費用新台幣貳仟零壹拾伍元由被上訴人負擔。
    事  實
甲、上訴人方面：
  一、聲明：如主文所示。
  二、陳述：除與原審判決書所載者相同茲予引用外，補稱：
  （一）上訴人係住在台北市○○街二八巷七弄四號，郵差誤投同巷九號，嗣即公示
        送達，故原審判決不合法。
  （二）確實有跟被上訴人申請信用卡使用，然經被上訴人通知有問題之交易後就停
        止使用系爭信用卡並旋即把卡片寄回，本件被上訴人鑑定卡片之結果，雖認
        定為是真卡消費金額，但信用卡背面之簽名與簽帳單上明顯不符，特約商店
        應負審核之義務。且當初被上訴人通知時，特約商店尚未向被上訴人請款，
        如被上訴人認為係問題交易，自應拒絕付款。
  三、證據：聲請鑑定本件有系爭簽帳單與信用卡背面字跡是否相符。
乙、被上訴人方面：
  一、聲明：駁回上訴。
  二、陳述：除與原審判決書所載者相同茲予引用外，補稱：
      依據兩造所簽訂信用卡約定條款第七條契約約定「持卡人之信用卡屬貴行之財
      產，持卡人應妥善保管及使用信用卡，貴行僅授權正卡持卡人或附卡持卡人本
      人在信用卡有效期限內分別使用，不得讓與、轉借、提供擔保或以其他方式將
      信用卡之占有轉讓第三人或交其使用。持卡人不得與第三人或特約商店偽造虛
      構不實交易行為或共謀詐欺，以信用卡簽帳方式或其他方式折換金錢或取得利
      益。」。查上訴人之信用卡並未遺失且若係為偽卡交易冒刷者亦無從得知上訴
      人之姓名，故上訴人仍應就本件消費款負責。
  三、證據：援用原審之立證方法。
    理  由
一、被上訴人起訴主張：上訴人於民國八十六年八月向被上訴人請領信用卡，卡號為
    0000000000000000，供自身消費簽帳使用，並同意於各期信用
    卡帳單繳款截止日前，繳納應付帳款之全部或最低應繳金額以上予被上訴人。但
    被上訴人於八十八年六月二十二日進行例行性消費帳款核對之程序，主動去電與
    上訴人確認信用卡交易，但經上訴人否認為其本人消費，同時並表示卡片並未遺
    失，並將信用卡寄回予被上訴人。被上訴人本於保障消費者之精神，同意上訴人
    請求暫緩給付前開爭議帳款，但同時告知上訴人倘調查結果顯示前開爭議係上訴
    人本人親自消費簽帳，或係經其授權、參與之交易，上訴人便需繳納前開系爭帳
    款全額並負擔調查期間所生之利息及調查費用，上訴人對此並無異議。然經被上
    訴人調閱簽帳單後發現為上訴人之簽名無誤，被上訴人並請財團法人聯合信用卡
    中心（下稱聯合信用卡中心）協助確認前揭爭議帳款之簽帳單確係由被上訴人所
    發行之信用卡所刷，非偽卡消費簽帳，為此起訴請求被上訴人給付信用卡消費款
    。上訴人則以：其確實有跟被上訴人申請信用卡使用，然經被上訴人通知有問題
    之交易後就停止使用系爭信用卡並旋即把卡片寄回，本件被上訴人鑑定卡片之結
    果，雖認定為是真卡消費金額，但信用卡背面之簽名與簽帳單上明顯不符，特約
    商店應負審核之義務。且當初被上訴人通知時，特約商店尚未向被上訴人請款，
    如被上訴人認為係問題交易，自應拒絕付款等語置辯。
二、被上訴人主張之事實，業據其提出信用卡申請書、約定條款、簽帳消費明細表、
    財團法人聯合信用卡處理中心聯卡會服字第二五六號函等件影本為證，且為上
    訴人所不爭執，堪信此部分主張為真實。惟上訴人辯稱本件從系爭簽帳單與信用
    卡背面之簽名明顯不符，特約商店就此部分應負審核義務，不應由持卡人負擔此
    部分風險云云。是本件應審究者厥為：系爭陸萬元之消費款是否為上訴人所為？
    若否，系爭信用卡遭人冒用所發生之消費款應由發卡銀行或持卡人負擔？而欲探
    究此等問題，首應分析信用卡契約之法律性質。
三、按信用卡契約，其交易型態係約定持卡人得向發卡銀行請求信用卡之核發，之後
    憑卡於特約商店以簽帳方式作為支付消費帳款之工具，或在發卡銀行指定之特約
    機構預借現金。特約商店或特約機構於交付貨物、提供服務或貸與現金予持卡人
    後，憑持卡人簽名之消費憑證向發卡銀行請求支付貨款、報酬或返還借款；發卡
    銀行審核上開消費憑證無誤後，即先墊付扣除手續費後之餘額予特約商店或特約
    機構，再轉向持卡人請求支付其全額之消費款。關於持卡人與發卡銀行間之信用
    卡契約，在性質上，係屬所謂之「混合契約」，其中就持卡人委託發卡機構處理
    清償事務之部分，可定性為民法上之「委任契約」，且由於持卡人多需支付發卡
    銀行信用卡年費，或經由特約商店或特約機構轉嫁負擔發卡銀行處理消費款之手
    續費，故屬於「有償」之委任契約，除持卡人與發卡銀行間另有約定外，依同法
    第五百三十五條規定，發卡銀行應以善良管理人之注意義務為持卡人與特約商店
    間消費款之處理。易言之，持卡人憑信用卡於特約商店消費，並於簽帳單上簽名
    表示授權、指示發卡銀行處理其與特約商店間所發生之消費款；發卡銀行為完成
    其與持卡人間之信用卡契約義務，而與聯合信用卡中心簽訂信用卡業務委託約定
    書，委由該中心代為處理特約商店之遴選、簽約及持卡人消費帳單之彙送、審核
    與付款清算等事宜，而聯合信用卡中心亦為達前開信用卡契約之目的，與遴選之
    特約商店簽立約定書，是聯合信用卡中心、特約商店均屬發卡銀行為處理其對持
    卡人之委任事務之履行輔助人。尤其發卡銀行為審核簽帳單上之簽名是否為持卡
    人本人之簽名以確定持卡人有無處理消費款之指示或授權，均會透過聯合信用卡
    中心委由特約商店核對信用卡與簽帳單上之簽名，此觀諸財團法人聯合信用卡處
    理中心與商店特約事項第十一條「每筆持卡人簽帳，乙方（即特約商店）均應詳
    盡辨明該卡之真偽及有效性，並負責核對持用者之身份與持卡人本人是否相符」
    ，及第十三條「每筆消費簽帳單除有特別約定外，乙方應交付持卡人本人簽名於
    指定欄位中，並詳盡核對是否與卡片上之簽名相符」可明，是特約商店就消費簽
    帳單上簽名之核對，乃基於發卡銀行履行輔助人之地位，發卡銀行就特約商店處
    理此一事務之故意或過失需負同一責任。
四、另按當事人主張有利於己之事實者，就其事實有舉證責任，民事訴訟法第二百七
    十七條前段定有明文；又債權人就債權發生原因之事實負有舉證之責，在信用卡
    契約之情形，發卡銀行得依信用卡契約請求持卡人給付發卡銀行代持卡人墊給特
    約商店之消費款，係以持卡人有簽名於簽帳單上表示指示發卡銀行處理消費款事
    務為前題，是發卡銀行自應就此一債權發生原因事實舉證。查被上訴人於原審起
    訴時雖主張系爭消費款係上訴人所為，然為上訴人否認簽帳單上簽名之真正，上
    訴人雖提出聯合信用卡中心就本件系爭信用卡與簽帳單之鑑定結果，認為依據真
    卡所複製之透明投影片樣本與所附之簽帳單影本還原相比對，該簽帳單之卡號、
    英文字體規格及大小間距均與該卡完全吻合，且威士卡特殊凸字規格「Ｖ」是屬
    國際卡組織中仿製難度極高之防偽特徵，經鑑定確屬真實信用卡所刷錄。此有聯
    合信用卡中心聯卡會服字第二五六號函在卷可稽（見本院卷第二十六頁）。前
    開鑑定之內容僅表示系爭簽帳單係為真實信用卡所刷錄，然本件系爭簽帳單背面
    甲○○之簽名，由肉眼可見與現存於上訴人處系爭真實信用卡背面甲○○簽名，
    係明顯不符。故特約商店如就消費簽帳單上簽名之核對，乃基於發卡銀行履行輔
    助人之地位，於簽名明顯不符時，自應拒絕本件消費，然如特約商店未盡審核之
    責，發卡銀行就特約商店處理此一事務之故意或過失需負同一責任。且被上訴人
    亦未能舉證以證明本件消費確屬上訴人為之，揆諸前述舉證責任分配之原則，被
    上訴人自不得以此為由主張上訴人給付系爭消費款代墊款項。
五、綜上所論，被上訴人請求消費款陸萬元，被上訴人既未舉證證明系爭消費款之簽
    帳係上訴人所為，而特約商店就系爭消費款簽帳單上簽名之核對既未盡善良管理
    人之注意義務，被上訴人自應就特約商店之過失同負其責，是其請求上訴人給付
    信用卡消費金額、利息為無理由，應予駁回。原審對於上訴人未合法送達致使上
    訴人未能及時提出抗辯而詳析信用卡契約之特性，及被上訴人就系爭消費款之處
    理有無過失，逕依一造辯論判決判命上訴人給付消費款項及利息等，尚有違誤，
    應由本院將原審之判決廢棄，並判決如主文。
八、據上論結，本件上訴為有理由，爰依民事訴訟法第四百三十六條之三十二、第四
    百三十六條之十九第一項、第四百五十條、第四百四十九條第一項、第七十八條
    ，判決如主文。
中　　　華　　　民　　　國　　九十一　　年　　 一  　　 月　　二十二　　日
                                            民事第四庭審判長法官　謝明珠
                                                            法官  洪于智
                                                            法官  黃柄縉
計　算　書
項　　　目　 　　　　　　　　　金　額（新台幣）　　　　　　　　備　　註
第一審裁判費                   陸佰元整
第一審送達郵費                 壹佰柒拾元整
第二審裁判費                   玖佰元整
第二審送達郵費                 佰肆拾伍元整
合　　　　　計                 貳仟零壹拾伍元整
右為正本係照原本作成
本判決不得上訴
中　　　華　　　民　　　國　　九十　　　年　　 十二　　 月　　二十二　　日
　　　　　　　　　　　　　　　　　　　　　　　　　　　法院書記官　楊湘雯
